【裁判字號】    97,易,2640
【裁判日期】    980121
【裁判案由】    背信
【裁判全文】
臺灣臺北地方法院刑事判決              97年度易字第2640號
公  訴  人  臺灣臺北地方法院檢察署檢察官
被      告  丙○○
上列被告因背信案件，經檢察官提起公訴（96年度調偵字第901
號），本院判決如下：
    主  文
丙○○連續為他人處理事務，意圖為自己不法之利益，而為違背
其任務之行為，致生損害於本人之財產，處有期徒刑伍月，如易
科罰金，以銀元佰元即新臺幣玖佰元折算壹日，減為有期徒刑
貳月又拾伍日，如易科罰金，以銀元佰元即新臺幣玖佰元折算
壹日。
    犯罪事實
一、丙○○前與曾程巧合夥購買坐落臺北市○○區○○段一小段
    469、469-1、470、470-1、470-2、470-3、470-4、471、47
    2號共9筆土地（下稱系爭土地），應有部分各1/2，並於民
    國78年7月24日約定將系爭土地信託登記於游金樹名下。嗣
    曾程巧將其應有部分售予乙○○及李淑女，各取得系爭土地
    所有權應有部分1/4，李淑女之夫莊正義再將其應有部分先
    後售予甲○○及丁○○，分別取得系爭土地所有權應有部分
    1/8。其間丙○○與乙○○及丁○○並於81年間簽訂合夥契
    約書，確認各自出資比例與管理方式。惟因游金樹於90年6
    月間死亡，而其繼承人卻拒絕將系爭土地所有權人登記回復
    原狀，丙○○遂以追討系爭土地需支付律師費用為由，向乙○○、丁○○分別取得依土地持分比例支付之律師費用新臺
    幣（下同）50,000元（乙○○部分）、25,000元（丁○○、
    甲○○部分），並同意以信託之原因關係委託丙○○單獨具
    名向游金樹之繼承人提起訴訟請求辦理所有權移轉登記，又
    因訴訟中丙○○與游金樹之繼承人達成訴訟上和解，丙○○
    遂向乙○○、丁○○、甲○○要求依比例分攤和解費用，並
    向乙○○收取110,000元之支票以作為上開和解費用之分攤
    。詎乙○○等人依上開協議支付訴訟及和解之相關費用後，
    丙○○與游金樹之繼承人乃達成訴訟上和解，而於94年2月
    16日依法院和解筆錄登記為系爭土地之所有權人，然丙○○
    本應依上開合夥契約及委任關係處理移轉所有權之相關事務
    ，竟意圖為自己不法之利益之概括犯意，連續於94年3月15
    日將系爭土地設定960萬元之最高限額抵押權予不知情之戊○○，復於95年1月19日將系爭土地所有權移轉予不知情之
    戊○○，而為違背其任務之行為，致生損害於乙○○、丁○○、甲○○對系爭土地之權利。
二、案經乙○○、丁○○、甲○○訴由臺灣臺北地方法院檢察署
    檢察官偵查起訴。
    理  由
壹、證據能力方面：
一、按證人、鑑定人依法應具結而未具結者，其證言或鑑定意見
    ，不得作為證據，刑事訴訟法第158條之3定有明文。而告訴
    人係向司法警察機關或偵查機關申告犯罪事實而要求訴追之
    人，其於我國刑事訴訟法中，並非法定列舉之獨立證據方法
    ，若以告訴人所親身經歷之被害經過，作為認定犯罪事實之
    依據時，乃居於證人之地位，亦即其證據方法為證人，必須
    踐行有關證人之證據調查程序，除非有依法不得令其具結之
    情形，否則應命其具結，若依法應具結而未具結時，該告訴
    人有關被害事實之陳述，無證據能力，法院不得採其陳述作
    為判決之基礎（最高法院93年度台上字第5964號、96年度台
    上字第2132號判決意旨參照）。本件證人即告訴人乙○○、
    丁○○以告訴人地位於檢察官偵查時所為陳述內容，未以證
    人身分具結證述，自無證據能力。
二、次按被告以外之人於偵查中向檢察官所為之陳述，除顯有不
    可信之情況者外，得為證據，刑事訴訟法第159條之1第2項
    定有明文。揆諸此條規定之立法理由，乃實務運作上，咸認
    偵查中檢察官向被告以外之人所取得之陳述，原則上均能遵
    守法律規定，不致違法取供，其可信性極高，因而明定除顯
    有不可信之情況者外，得為證據。亦即被告以外之人於偵查
    中（依法應具結者已具結）向檢察官所為之陳述，原則上具
    有證據能力，於例外「顯有不可信之情況」，始不具證據能
    力。而所謂「不可信之情況」，指法院應審酌被告以外之人
    於陳述時之外在環境及情況，例如陳述時之心理狀況，有無
    受到外力干擾等，以為判斷之依據（最高法院95年度台上字
    第1253、1283號判決意旨參照）。查證人己○○於檢察官偵
    查中之證言經依法具結，擔保證言之真實性，係出於自由意
    志所為，並無受到外力之干擾，且查被告迄本院審理期日終
    結前，亦未爭執該證言之證據能力。揆之前揭條文規定及最
    高法院判決意旨，上開證人己○○於檢察官偵查中經具結之
    證言，既查無不可信之情況，自具有證據能力。
三、按被告之自白，非出於強暴、脅迫、利誘、詐欺、疲勞訊問
    、違法羈押或其他不正之方法，且與事實相符者，得為證據
    ，刑事訴訟法第156條第1項有明文規定。是以被告於警詢、
    檢察官偵查時之供述，係基於任意性所為，就關於自白部分
    ，自有證據能力。至本判決所引書證、物證，被告於本院審
    理中，均不爭執其證據能力，復未曾於言詞辯論終結前聲明
    異議，且經核並無顯不可信之情況，依刑事訴訟法第159條
    之4之規定意旨，均有證據能力。
貳、實體事項：
一、訊據被告丙○○固不否認有將系爭土地設定960萬元之最高
    限額抵押權，復於95年1月19日將系爭土地所有權移轉予戊○○，及向乙○○收取110,000元之支票，並與游金樹之繼
    承人達成訴訟上和解後，於94年2月16日登記伊為系爭土地
    之所有權人，並向乙○○、丁○○、甲○○3人要求依比例
    分攤和解費用等情，惟矢口否認有背信犯行，辯稱略以：(1)
    伊與戊○○間並無任何金錢往來，當時是因為系爭土地上有
    被別人侵占情況，為了追討土地而害怕被流氓尋仇，因而登
    記予戊○○，是信託登記關係，要借戊○○的名字去告流氓
    。(2)乙○○、甲○○的土地不是跟曾程巧買的，他們是跟莊
    正義買的，地是伊的，而在法院與游金樹之繼承人達成訴訟
    上和解後，乙○○、丁○○、甲○○都避不見面，伊是占大
    部分持分的人，所以伊就請代書通知3人繳錢，因他們都避
    不見面，也不分擔費用，所以土地登記為伊一人所有。(3)伊
    並未與曾程巧合夥購買系爭土地，是因為曾程巧幫伊整地，
    所以伊才答應給曾程巧部分持分云云。惟查：
  (一)系爭土地係由被告與曾程巧共同承購，前因登記於游金樹名
    下，而78年7月24日由被告與曾程巧、游金樹簽立同意書，
    由游金樹取得320,000元，並約定要將系爭土地移轉登記於
    被告名下，經證人即代書己○○代擬同意書後，由被告與曾
    程巧、游金樹共同簽立等情，有該同意書附卷可稽（見95年
    度他字第8091號卷(1)第8至10頁），並經證人己○○證稱，
    「（問：你何時認識丙○○？）在78年左右，他跟游金樹、
    曾程巧寫同意書的時候認識」、「原來曾程巧與被告共同承
    購上開9筆土地，本案分割前是4筆，後來變成9筆」等語明
    確（見本院卷第45頁），又證人乙○○、李淑女係於78年11
    月15日向曾程巧購得系爭土地持分二分之一，李淑女並由莊
    正義為其代理人，而李淑女及莊正義取得系爭土地持分後分
    別轉讓與丁○○之配偶陳淑敏及甲○○，亦有合夥證明、讓
    渡書等件在卷可按（他字卷(1)第16頁、第18頁），並經證人
    丁○○證稱「當初寫的時候是登記在我太太陳淑敏名下」、
    證人甲○○則證稱「是丁○○介紹我去買的，是跟莊正義買
    的」等語綦詳（見本院卷第122頁背面、第124頁背面），是
    被告辯稱未與曾程巧共同購買系爭土地，而證人乙○○、丁○○、甲○○對於系爭土地權利未明云云，即非可採。
  (二)證人即代書己○○並於本院審理時證稱，「【提示96調偵
    901號卷第17頁】問：這張表格也是由你所製作？）是。」
    、「（問：上開調偵卷第17頁明細表編號1所記載代撰告訴
    狀、答辯狀的費用是由你收取？）不是。」、「是我製作的
    ，但是內容是丙○○提供給我的。」、「【提示95他8091號
    卷第20頁】問：有無看過這份合夥契約書？）丙○○、乙○○、丁○○到我事務所，當場由我見證。」、「辦理和解移
    轉登記後，他們四個人開始協商，因為他們需要支付我代辦
    費用，他們其他三人需要付多少錢一直在協商，但都一直沒
    有結果。」、「（問：事後為何要由四個人包含甲○○來協
    商，甲○○並非原來合夥契約書的當事人？）因為當時丙○○就已經同意，已經對這九筆土地，應該返還給三個人的事
    情已經同意了，所以才會接下來費用的協商，當時我記得只
    是費用的問題，並沒有移轉登記的事情，丙○○並沒有不要
    。」、「協議書應該是在後面，第二點有講到相關律師訴訟
    費用，這個應該是在後的，這是應該在協商的時候所寫的，
    但是他們不同意所以就沒有簽。」、「（問：也就是說丙○○曾經以自己的名義請求政府來處理土地被佔用的事情？）
    是。我好像幫他寫二封公文給陽明山公園管理處。」等語明
    確（見本院卷第45至48頁），而就簽立合夥契約書過程，亦
    核與證人乙○○、丁○○結證情形相符（見本院卷第121頁
    背面、第122頁背面），並有合夥契約書、支付土地相關費
    用明細表等件在卷可稽（見他字卷(1)第20頁、96年度調偵字
    第901號卷第17頁）。是被告既與證人乙○○、丁○○簽立
    合夥契約書，並於合夥契約書約定，除因需自耕證明所生之
    登記事項，需另尋身分名義人登記時，需經三方同意者外，
    就其餘部分登記事項、或經政府徵收、收購等，依投資比例
    取得，及就非農業用地應依比例辦理分割、移轉登記，若有
    不足之處，應依民法及公序良俗規定辦理之約定意旨觀之，
    則被告與游金樹之繼承人達成訴訟上和解後，就該系爭土地
    後續移轉登記事宜仍應依上開合夥契約意旨及依民法規定處
    理，要無疑義。
  (三)又依上開證人己○○所證述內容，被告並以甲○○、乙○○
    、丁○○為催討支付系爭土地相關費用對象，則被告應已知
    悉就系爭土地所有權歸屬事宜與證人甲○○、乙○○、丁○○間存有替渠等處理事務之關係存在，否則何以需透過證人
    己○○製作支付土地相關費用明細表，而向證人甲○○、乙○○、丁○○主張相關費用分攤；再者，被告確有表示因支
    付系爭土地訴訟相關費用，向渠等依土地持份比例收取律師
    費用，其中證人乙○○並以支票支付部分和解費用117,000
    元等情，亦據證人甲○○、乙○○、丁○○證述綦詳，並有
    乙○○所開立之支票影本1紙附卷可按（見本院卷第120頁背
    面、第121頁、第122頁背面、第123頁、第125頁，他字卷(1)
    第25頁），且依該支票發票日期記載為93年12月17日，參以
    被告與游金樹之繼承人達成訴訟上和解期日為93年8月2日，
    和解金額為421,000元，則顯見證人乙○○支付被告上開和
    解所需費用與其所土地持份比例四分之一尚屬相當，且係於
    上開和解成立後始經被告請求而為給付無誤，亦有臺灣士林
    地法法院91年度重訴字第715號案件之和解筆錄附卷可按（
    見他字卷(1)第87至88頁），則被告徒以證人甲○○、乙○○
    、丁○○未分擔費用，即認就系爭土地有單獨處分權限，自
    與事實不符。
  (四)此外，被告與游金樹之繼承人達成訴訟上和解，於94年2月
    16日完成系爭土地之移轉登記後，竟於94年3月15日設定最
    高限額抵押權9,600,000予證人戊○○，並於95年1月19日以
    買賣為原因，移轉登記予戊○○，有土記登記第二類謄本、
    土地異動索引資料、土地登記申請書附卷可稽（見他字卷(1)
    第27至62頁、他字卷(2)第123至131頁），則被告既屬為證人
    甲○○、乙○○、丁○○處理事務之人，於和解後完成土地
    登記，本應依上開合夥契約意旨及委任關係，就系爭土地依
    持分比例而為分割登記，且無法定不得移轉予證人甲○○、
    乙○○、丁○○之事由，縱證人有部分訴訟款項或和解價款
    尚未給付之事實，被告亦應依上開契約意旨另行請求證人甲○○、乙○○、丁○○給付不足額部分，詎被告竟捨此而未
    為，竟將系爭土地設定抵押權予證人戊○○，並以買賣為名
    義完成移轉登記，此部分自足以妨害證人甲○○、乙○○、
    丁○○對系爭土地權利之實現，是被告犯行應可認定。
  (五)至被告雖以欲向第三人催討土地為由，故為移轉登記予戊○○，而辯稱其無為自己不法之利益云云。然則，證人戊○○
    於本院97年11月5日審理時證稱，確實有取得土地所有權，
    是被告表示要借名辦理過戶，要以其名義去告占有土地之人
    ，但是是幾個月前去告的等語（見本院卷第40頁背面至第41
    頁），則被告果有排除系爭土地無權占有使用人之意，何以
    於95年1月19日完成移轉登記予證人戊○○後，遲至97年間
    方以戊○○名義提出訴訟，況被告原為土地所有權人，大可
    以本人名義提出訴訟即可，亦無須借名進行訴訟，雖被告辯
    稱係因擔心流氓，而不敢以本人名義提訟，然而，被告早於
    94年10月間，即具名檢舉第三人搭蓋違建之事實，並由時任
    臺北市議員李仁人會同內政部營建署陽明山國家公園管理處
    會勘，有內政部營建署陽明山國家公園管理處94年10月27日
    、94年10月24日函及會勘記錄在卷可按（見他字卷(1)第73至
    76頁），亦未見其有何因畏懼而要求匿名之舉，要無足採，
    是被告向證人戊○○佯稱欲借名而提起訴訟之舉，況被告就
    有無支付買賣對價予證人戊○○，前後供述亦非一致，是可
    認被告實則係為取得其本身之不法利益所為上開借名登記舉
    措，要難認其主觀上並無不法意圖，其所辯自非可採。
二、被告行為後，刑法業經於94年2月2日修正公布，並於95年7
    月1日施行。按行為後法律有變更者，適用行為時之法律，
    但行為後之法律有利於行為人者，適用最有利於行為人之法
    律。刑法第2條第1項定有明文。茲就本案適用法條部分比較
    新舊法如下：
  (一)刑法分則編各罪所定罰金之貨幣單位原為銀元，且依修正前
    刑法第33條第5款規定，罰金刑為1銀元以上，而有關罰金倍
    數之調整及銀元與新台幣之折算標準，則定有「罰金罰鍰提
    高標準條例」及「現行法規所定貨幣單位折算新台幣條例」
    ，除罰金以1銀元折算3元新台幣外，並將72年6月26日以前
    修正之刑法部分條文罰金數額提高10倍，其後修正者則不再
    提高倍數，修正後刑法第33條第5款則將罰金刑提高為新臺
    幣1千元以上，並以百元計算之，且因刑法第33條第5款所定
    罰金貨幣單位既已改為新臺幣，刑法分則編各罪所定罰金之
    貨幣單位亦應配合修正為新臺幣，且考量刑法修正施行後，
    不再適用「現行法規所定貨幣單位折算新臺幣條例」，為使
    刑法分則編各罪所定罰金之最高數額與刑法修正前趨於一致
    ，爰增訂刑法施行法第1條之1規定，將刑法分則編各罪所定
    罰金之貨幣單位均改為新臺幣，並將72年6月26日以前修正
    之刑法部分條文罰金數額提高為30倍，其後修正者則提高為
    3 倍，是以刑法分則編各罪所定罰金刑之最高數額，於上開
    規定修正後仍屬一致，並無不同，但其罰金刑之最低數額，
    則比修正前提高，自以修正前之規定對被告較為有利。
  (二)修正前刑法第56條連續犯之規定，於修正後業已刪除，本件
    被告先後多次詐欺取財犯行，其時間緊接，方法相同，觸犯
    構成要件之罪名，依舊法應依連續犯之規定論以一罪，如依
    新法則應分論併罰，自以適用舊法論以連續犯之規定，對被
    告較為有利。
  (三)被告行為時之刑法第41條第1項前段規定：「犯最重本刑為5
    年以下有期徒刑以下之刑之罪，而受6個月以下有期徒刑或
    拘役之宣告，因身體、教育、職業、家庭之關係或其他正當
    事由，執行顯有困難者，得以1元以上3元以下折算1日，易
    科罰金。」又修正前罰金罰鍰提高標準條例第2條前段（現
    已刪除）規定，就其原定數額提高為100倍折算1日，則本件
    被告行為時之易科罰金折算標準，最高以銀元300元折算1日
    ，經折算為新臺幣後，最高以新臺幣900元折算為1日。惟修
    正後施行之刑法第41條第1項前段則規定：「犯最重本刑為5
    年以下有期徒刑以下之刑之罪，而受6個月以下有期徒刑或
    拘役之宣告者，得以新臺幣1,000元、2,000元或3,000元折
    算1日，易科罰金。」比較修正前後之易科罰金折算標準，
    以修正前之規定較有利於被告。
  (四)綜上，各條文修正前、後之比較，95年7月1日修正施行後之
    刑法規定並未有利於被告，揆諸修正後刑法第2條第1項前段
    、後段規定之「從舊、從輕」原則，自應適用被告行為時之
    法律，即修正前刑法之相關規定予以論處。
  (五)至刑法第55條關於想像競合犯之規定雖亦修正，然為法理之
    明文化，非屬法律之變更，應逕適用現行刑法之規定，併予
    敘明。
三、核被告所為，係犯刑法第342條第1項背信罪。被告每次係同
    時以處分土地方式，而違背所負對告訴人甲○○、乙○○、
    丁○○之任務，而以一行為觸犯數個相同之背信罪名，為同
    種想像競合犯。其二次處分土地時間時間緊接，手段相同，
    觸犯構成要件相同之罪名，顯係基於概括犯意反覆而為，應
    依修正前刑法第56條連續犯規定論以一罪，並依法加重其刑
    。爰審酌被告行為動機、目的、手段、告訴人所受損害及其
    犯後與將系爭土地依比例移轉登記予告訴人，然因其餘費用
    有爭議而未能達成和解等一切情狀，量處如主文所示之刑，
    並諭知易科罰金之折算標準。又以被告犯罪時間在96年4月
    24日以前，合於中華民國九十六年罪犯減刑條例之減刑條件
    ，且無該條例不得減刑之情形，依該條例第2條第1項第3款
    、第7條規定，減輕其刑2分之1，並諭知易科罰金之折算標
    準。
據上論斷，應依刑事訴訟法第299條第1項前段，刑法第2條第1項
前段、第342條第1項、第55條、修正前刑法第56條、第41條第1
項前段，刑法施行法第1條之1，修正前罰金罰鍰提高標準條例第
2條，現行法規所定貨幣單位折算新臺幣條例第2條，中華民國九
十六年罪犯減刑條例第2條第1項第3款、第7條、第9條，判決如
主文。
本案經檢察官蔡偉逸到庭執行職務。
中    華    民    國    98    年     1    月    21    日
                  刑事第十庭  審判長法  官   林春鈴
                                    法  官   謝昀璉
                                    法  官   呂煜仁
上正本證明與原本無異。
如不服本判決應於收受送達後10日內向本院提出上訴書狀，並應
敘述具體理由；其未敘述上訴理由者，應於上訴期間屆滿後20日
內向本院補提理由書（均須按他造當事人之人數附繕本）「切勿
逕送上級法院」。告訴人或被害人如對於本判決不服者，應具備
理由請求檢察官上訴，其上訴期間之計算係以檢察官收受判決正
本之日期為準。
                                    書記官  曹尚卿
中    華    民    國    98    年    1     月    21    日
附錄：本案論罪科刑法條全文
刑法第342條第1項
為他人處理事務，意圖為自己或第三人不法之利益，或損害本人
之利益，而為違背其任務之行為，致生損害於本人之財產或其他
利益者，處五年以下有期徒刑、拘役或科或併科一千元以下罰金


司法院資訊處製作；財團法人民間司法改革基金會備份。
